臺灣高等法院刑事判決
108年度上重訴字第38號
上  訴  人  
即  被  告  廖美珠
選任辯護人  廖希文律師
上列上訴人因偽造文書等案件，不服臺灣桃園地方法院於中華民
國108年10月1日所為108年度重訴字第2號第一審判決（起訴案號
：臺灣桃園地方檢察署106年度偵字第7233號、107年度偵字第12
859號），提起上訴，本院判決如下：
    主  文
原判決撤銷。
廖美珠犯如附表一、二、三「罪名及處刑」欄所示之罪，處各該
欄所示之刑。應執行有期徒刑柒年。
如附表一「偽造印章、印文及署押」欄所示之偽造印章、印文及
署押均沒收。未扣案之犯罪所得新臺幣壹億肆仟玖佰柒拾萬元沒
收，於全部或一部不能沒收或不宜執行沒收時，追徵其價額。
    事  實
一、廖美珠意圖為自己不法之所有，分別於如附表二、三「匯款
    日期」欄所示日期前之某時，均在徐明信位於桃園市○○區○○
    里0鄰○○00號住處，佯稱其擬承租取得各地菜市場攤位後，
    再轉租予他人以從中賺取租金差額云云，藉此邀約徐明信出
    錢投資，或透過徐明信向徐逸凡（即徐明信之子）邀約投資
    ，致徐明信、徐逸凡均陷於錯誤，因而各於如附表二、三「
    匯款日期」欄所示日期，分別匯款如附表二、三「匯款金額
    」欄所示款項，至廖美珠所指定其設於桃園市○○區○○○路○○○
    號00000000000000號、帳號000000000000000000000號帳戶
    供己支用，或不知情之許伯敬（其不知情之合作廠商邱鳳宇
    之子）設於中華郵政帳號000000000000000000000號帳戶（
    僅附表二編號106部分)以兌現其向邱鳳宇所借用支票之票款
    ，以此手法，對徐明信、徐逸凡詐欺取財得逞。嗣於每次詐
    欺取財得逞後之一週內某時，為掩飾犯行，以冒用如附表一
    「出租人」欄所示之人名義，委由不知情之刻印業者偽刻印
    章後持以蓋用印文、偽簽姓名、偽造指印等方式，分別偽造
    佯示其已向如附表一「出租人」欄所示之人承租不同市場攤
    位之租賃契約書（偽示之攤位位置、租賃期間、偽造之印章
    、印文及署押，均詳如附表一所示，起訴書之附表一有誤載
    者，均更正如本件附表一所示）共158份，再分別向徐明信
    交付，而對徐明信行使或輾轉對徐逸凡行使之，以此手法，
    行使偽造私文書共158次，使徐明信、徐逸凡事後均未懷疑
    其說詞為假，足以生損害於徐明信、徐逸凡及如附表一「出
    租人」欄所示之人。嗣因廖美珠以給付投資利潤名義交付予
    徐明信之支票不獲兌現，徐明信察覺有異，經查證後發現租
    約不實，報警處理，始偵悉上情。
二、案經徐明信、徐逸凡告訴及桃園市政府警察局八德分局報請
    臺灣桃園地方檢察署檢察官偵查起訴。
    理  由
壹、程序方面：
一、起訴範圍之認定：
    按法院之審判，原則上係以起訴書所記載者為範圍，倘足以
    構成犯罪嫌疑之事實，起訴書內已有記敘，法院卻未加裁判
    ，即有已受請求之事項而未予判決之違失。雖然刑事訴訟法
    第269條第1項定有檢察官於第一審辯論終結前，得為撤回起
    訴之規定，但依同條第2項及第270條規定，應提出撤回書，
    並敘述理由，具有與不起訴處分相同之實質確定力。可見檢
    察官在案件繫屬法院之後，未依法提出撤回書，縱然當庭口
    頭表示欲「減縮」起訴範圍，記明於筆錄，仍然不生撤回部
    分起訴之效力，法院不受其拘束，除有應依法為程序判決者
    外，猶須依調查所得之卷證資料，為有罪、無罪（含不另諭
    知無罪）之實體判決，無所謂檢察官既已口頭減縮起訴範圍
    之旨，法院就此部分即不能再行判罪，否則就有訴外裁判之
    違法情形存在問題（最高法院103年度台上字第4410號判決
    意旨參照）。查本件起訴書之犯罪事實欄及所犯法條欄均載
    明關於被告行使偽造私文書部分之起訴範圍，為其附表一除
    編號1、3、5及20以外者（即本件附表一所示租賃契約 158
    份），雖公訴人於原審準備程序以口頭表示此部分起訴範圍
    僅及於起訴書證據清單所舉之租賃契約書137份等語（見原
    審卷第151頁反面），既未依法提出撤回書，揆諸上開說明
    ，法院不受其拘束，仍應就本件附表一所示租賃契約158份
    部分為審理，合先敘明。
二、證據能力之判斷：
    本件認定事實所引用之證據資料（包括被告之供述、證人之
    證述、文書證據、扣案物等），檢察官、被告及辯護人於本
    院準備程序時，均同意得作為本案之證據（見本院卷第90至
    93頁），且迄於本院言詞辯論終結前，亦均未聲明任何異議
    ；復無事證顯示是公務員違背法定程序取得；被告亦未提及
    於偵查或審理時，有不法取供或其他任何違反刑事訴訟法規
    定之情形，而被告不利於己之供述內容與其他證據勾稽亦相
    符合。從而，依刑事訴訟法第156條第1項、第158條之2第 1
    項及第158條之4之反面解釋、第159條之4、第159條之5等規
    定，該等證據資料均有證據能力。
貳、實體方面：
一、認定事實所憑之證據及理由：
(一)上揭事實，除關於對告訴人徐逸凡詐騙及行使偽造私文書部
    分外，其餘均經上訴人即被告廖美珠於偵查、原審及本院審
    理時坦承不諱（見偵7233卷一第4頁反面至第5頁、卷二第18
    6頁反面、他245卷第266頁、原審卷第48頁、202頁反面、本
    院卷第90頁、152頁），核與告訴人徐明信於警詢及檢察事
    務官詢問時所述情節（見偵7233卷一第12至15頁、他245卷
    第3至4頁、262至266頁、272頁反面）大致相合，且有如附
    表一「扣案物編號」欄所示之租賃契約書（108年度保字第2
    435號）扣案可資佐證，此外並有如附表二、三「書證附卷
    處」欄所示之相關匯款單據、存摺影本、帳戶交易明細等，
    及支票及退票理由單（見他245卷第67至69頁、偵7233卷一
    第91至92頁）、LINE通訊對話紀錄（見他245卷第70至86頁
    ）、被告手寫信函翻拍照片（見他245卷第87頁）、和解契
    約（見他245卷第276頁）附卷可稽，足認被告上開自白與事
    實相符，應予採信。
(二)被告固辯稱未對告訴人徐逸凡詐騙及行使偽造私文書云云，
    惟就其有收取如附表三所示之款項，且該等款項同屬其詐欺
    不法所得，於每次詐騙得逞後亦有交付行使偽造之租賃契約
    等節，均未予爭執。而告訴人徐逸凡於原審審理時證稱：我
    有用我的名義去銀行貸款，貸得的錢交給被告，投資出租攤
    位，是我跟我父親（指告訴人徐信明）討論的，希望多投入
    一點資金，詳細投資內容是我父親告訴我的等語（見原審卷
    第192頁反面至193頁）。佐以相關存摺影本（見他245卷第 
    19至20頁），顯見此部分款項之資金來源，最初係由告訴人
    徐逸凡於104年9月1日取得銀行放款4千萬元，撥入徐逸凡名
    下設於彰化銀行桃園分行帳號00000000000000號帳戶後，嗣
    再分筆匯出至被告帳戶，足認告訴人徐逸凡上開證述其有以
    自己名義參與本件投資等語不虛。徵諸被告於偵訊時所供：
    告訴人2人（指徐明信及徐逸凡）匯給我錢後，我會分期將
    他們的獲利以開票或匯款方式給他們等語（見偵7233卷二第
    4頁），更可知被告當時非僅邀約徐明信一人投資而已，縱
    令被告未與徐逸凡直接接觸，亦顯然有透過徐明信向徐逸凡
    邀約投資，而徐逸凡於聽取徐明信轉述被告編織之不實藉口
    後，亦因而陷於錯誤，決定以自己名義向銀行貸款投資，始
    分別匯款如附表三所示之款項，嗣被告將相關偽造之租賃契
    約書交付徐明信，顯亦有輾轉取信於徐逸凡之目的，均屬灼
    然。是關於附表三所示匯款及相關租賃契約部分，告訴人徐
    逸凡為本件犯罪被害人，亦即係被告實行此部分詐欺取財及
    行使偽造私文書之對象，洵無疑義。被告僅以其主要係與徐
    明信接洽等由，辯稱未對徐逸凡詐欺取財及行使偽造私文書
    云云，難認有理。
(三)從而，本件事證明確，被告犯行均堪認定。
二、論罪科刑及撤銷改判之理由：
(一)查被告關於附表二編號1至17所示詐欺部分行為後，刑法第 
    339條已於103年6月18日修正公布，並於同年月20日生效施
    行。修正前該條第1項之法定刑為「5年以下有期徒刑、拘役
    或科或併科1千元以下罰金」；修正後則為「5年以下有期徒
    刑、拘役或科或併科50萬元以下罰金」。經比較新舊法，修
    正後之規定非有利於被告，依刑法第2條第1項前段規定，此
    部分應適用修正前之刑法第339條第1項規定。是核被告所為
    ，係犯修正前刑法第339條第1項之詐欺取財罪（附表二編號
    1至17部分）、刑法第339條第1項之詐欺取財罪（附表二編
    號18至116及附表三部分）及刑法第216條、第210條之行使
    偽造私文書罪（附表一部分）。其偽造印章之行為，為偽造
    印文之階段行為；偽造印文及署押之行為，為偽造私文書之
    部分行為；而偽造私文書之行為，則為行使之高度行為所吸
    收，均不另論罪。查被告係每次各以投資不同攤位之不實藉
    口，分別向告訴人徐明信、徐逸凡詐欺取財，而徐明信、徐
    逸凡每次受騙後，除了徐明信就附表二編號24、25部分為同
    一日接續匯款2筆，認屬接續犯外，其餘均由徐明信、徐逸
    凡異日分別匯款至被告指定之帳戶；又被告於詐財得逞後，
    為掩飾犯行，另分別158次偽造如附表一所示內容不同之租
    賃契約書並持以行使，使徐明信、徐逸凡事後均未懷疑被告
    之說詞為假，足以生損害於徐明信、徐逸凡及各該遭冒名之
    人，是除附表二編號24、25部分外，被告每次之犯行均截然
    可分，洵無難以強行分離之情事。惟其中告訴人徐明信就附
    表二編號77、88、92、100、101、102、107、111、115所示
    9次匯款部分，各與徐逸凡就附表三編號4、5、7、9、 10、
    12、13、16、17所示者為同一日匯款，採有利於被告之認定
    ，認關於此等部分，被告每次均係以一行為，同時詐得告訴
    人徐明信、徐逸凡所匯款項，而犯數詐欺取財罪，均屬同種
    想像競合犯，僅各論以1罪（共9罪）。此外，附表二所示其
    他106次（115次《編號24、25合算1次》－9次）、附表三所示
    其他8次（17次－9次）及附表一所示158次，均各成立一罪。
    所犯上開詐欺取財共123罪（9罪＋106罪＋8罪）、行使偽造私
    文書共158罪，犯意各別，行為互殊，應分論併罰。起訴書
    認被告多次行使偽造私文書，為接續犯；公訴人於原審準備
    程序並謂被告多次詐欺取財，亦屬接續犯，僅各論1罪等語
    （見原審卷第151頁反面），均屬誤會。    
(二)原審論罪科刑，固非無見。惟查：1、本件關於被告行使偽
    造私文書部分之起訴範圍，為其附表一除編號1、3、5及20
    以外者（即本件附表一所示租賃契約158份），已如見前述
    。起訴書既將其附表一編號1、3、5、20部分予以剔除，除
    經追加起訴，或有起訴效力擴張情形外，基於不告不理原則
    ，法院均應無從審究。而本件檢察官未追加起訴，且上開剔
    除部分與本案論罪科刑部分亦無實質上或裁判上一罪等關係
    ，洵非本件起訴效力所及。詎原判決未為必要之敘明，僅剔
    除起訴書附表一編號1、3、5部分，乃將起訴書附表一編號2
    0部分一併列入審理範圍，已有未洽；2、被告所犯上開詐欺
    取財共123罪、行使偽造私文書共158罪，應分論併罰，亦見
    前述，原判決認分別屬接續犯，而僅各論1罪，亦有未洽；3
    、關於附表三所示匯款及相關租賃契約部分，告訴人徐逸凡
    為本件犯罪被害人，亦即係被告實行此部分詐欺取財及行使
    偽造私文書之對象，業經本院論述如前。原判決認被告僅有
    對徐明信犯罪，而就檢察官起訴關於徐逸凡部分不另為無罪
    之諭知，容有違誤；4、被告於檢察官事務官詢問時供承：
    偽造租賃契約的印章是我自己去刻的等語（見偵7233卷二第
    186頁反面，堪認如附表一所示之偽造印文，均係被告委由
    不知情之刻印業者偽刻印章後持以蓋用而成，該偽造之印章
    依法應宣告沒收，惟原判決漏未諭知，且就犯罪所得之沒收
    漏未扣除已實際合法發還被害人部分（詳下述），均欠允當
    。被告上訴意旨，認其所犯詐欺取財罪與行使偽造私文書罪
    間，有所謂方法與結果之牽連關係，應從一重論處云云。惟
    本件被告係每次詐欺取財得逞後，另犯行使偽造私文書罪，
    其犯行截然可分，各具獨立性，已難認有何牽連關係，況刑
    法亦已廢除牽連犯之規定，無從論以一罪。另被告以其於偵
    審中均自白犯罪、係為養活口始從事本件犯行、已真心悔悟
    等由，主張有刑法第59條之適用云云。惟按刑法第59條所謂
    「犯罪之情狀顯可憫恕」，係指裁判者審酌刑法第57條各款
    所列事項以及其他一切與犯罪有關之情狀之結果，認其犯罪
    顯可憫恕者而言，必於審酌一切之犯罪情狀，在客觀上顯然
    足以引起一般同情，認為縱予宣告法定最低刑度猶嫌過重者
    ，始有其適用。本件被告不思以正當方法獲取財物，一再向
    告訴人徐明信、徐逸凡詐騙款項，並擅自冒用多人名義偽造
    租賃約書，持以行使以圖掩飾，前後長達約3年期間、次數
    甚多、詐得金額合計達新臺幣（下同）5億餘元之鉅，雖曾
    與告訴人徐明信成立和解，惟自承無力依約履行，目前仍欠
    告訴人上億元之多，犯罪情節重大。縱令被告於犯後坦承犯
    行、非無悔意等，可於法定刑之範圍內斟酌適當刑度，不容
    輕縱，經審酌一切犯罪情狀，難認有何客觀上顯然足以引起
    一般同情、縱予宣告法定最低刑猶嫌過重情事，自無刑法第
    59條之適用餘地。被告上訴固無理由，惟原判決既有上揭未
    洽之處，仍應由本院撤銷改判。
(三)爰審酌被告不思以正當方法獲取財物，一再向告訴人詐騙款
    項，並擅自偽造私文書持以行使以圖掩飾，惡性及犯罪情節
    均屬重大，不容輕縱，惟念其前無犯罪紀錄，有本院被告前
    案紀錄表可憑，素行尚佳，且犯後坦承犯行，非無悔意，並
    考量其犯罪之動機、目的、手段、其行為之危害性、每次詐
    得之金額、對於告訴人所生損害、雖曾與告訴人徐明信成立
    和解惟未依約履行，兼衡其教育程度、職業及收入情形、家
    庭經濟生活狀況（見本院卷第153頁）等一切情狀，分別量
    處如主文第二項所示之刑，並斟酌被告之人格特質、矯正之
    必要、每次犯罪之罪質、手法、過程相近，對於所犯數罪為
    整體非難評價，定其應執行刑如主文第二項所示。
三、沒收：    
(一)按偽造之印章、印文或署押，不問屬於犯人與否，沒收之，
    刑法第219條定有明文。此刑法分則之規定採義務沒收主義
    ，凡偽造之印章、印文或署押，不論是否屬於被告所有，苟
    不能證明業已滅失，均應依法宣告沒收。查附表一「偽造之
    印章、印文及署押」欄所示之偽造印章、印文及署押，無證
    據堪認均已滅失，自均應依上揭刑法第219條規定宣告沒收
    。至於所偽造之租賃契約書，被告已向告訴人交付行使，而
    非屬被告所有之物，亦非違禁物，爰不予諭知沒收。    
(二)本件被告部分犯行於行為後，刑法總則關於沒收之規定已於
    104年12月30日修正公布，並於105年7月1日起生效施行。依
    修正後刑法第2條第2項規定，沒收應適用裁判時之法律，並
    無刑法第2條第1項「從舊從輕原則」之適用。查被告迭稱其
    向告訴人徐明信、徐逸凡詐得如附表二、三所示之款項後，
    其中部分款項有以兌現票款等方式流回給告訴人，核與告訴
    人徐明信所述相符，應可採信。徵諸被告與告訴人徐明信於
    106年6月27日簽訂之和解契約（見他245卷第276頁）第1條
    所示：「……經雙方相互結算，扣除甲方（指告訴人）先前自
    乙方（指被告）處收取之投資利潤後，甲方實際損失之投資
    本金為壹億伍仟萬元」等語，堪認被告於和解之時，其所詐
    得之部分款項確已流回給告訴人，尚剩餘1億5千萬元仍由被
    告持有中。嗣被告於簽立和解契約後，迄今償還告訴人不到
    30萬元乙情，有本院公務電話查詢紀錄表可證（見本院卷第
    165頁），採有利於被告之認定，應認被告尚有1億4970萬元
    （1億5千萬元－30萬元）之犯罪所得猶未實際合法發還告訴
    人，雖未扣案，應依刑法第38條之1第1項前段宣告沒收，並
    依同條第3項諭知於全部或一部不能沒收或不宜執行沒收時
    ，追徵其價額。
據上論斷，應依刑事訴訟法第369條第1項前段、第364條、第299
條第1項前段，刑法第2條第1項前段、第2項、第339條第1項（修
正前）、第339條第1項、第216條、第210條、第55條、第51條第
5款、第219條、第38條之1第1項前段、第3項，刑法施行法第1條
之1第1項，判決如主文。
本案經檢察官葉益發提起公訴，檢察官黃建麒到庭執行職務。
中    華    民    國    109   年    3     月    12    日
                  刑事第六庭    審判長法  官  劉方慈
                                      法  官  林家賢
                                      法  官  朱嘉川
以上正本證明與原本無異。
詐欺取財部分不得上訴。
行使偽造私文書部分，如不服本判決，應於收受送達後20日內向
本院提出上訴書狀，其未敘述上訴之理由者並得於提起上訴後20
日內向本院補提理由書（均須按他造當事人之人數附繕本）「切
勿逕送上級法院」。
                                      書記官  尤朝松
中    華    民    國    109   年    3     月    13    日
附錄本案論罪科刑法條全文
中華民國刑法第216條
行使第210條至第215條之文書者，依偽造、變造文書或登載不實
事項或使登載不實事項之規定處斷。
中華民國刑法第210條
偽造、變造私文書，足以生損害於公眾或他人者，處5年以下有
期徒刑。
中華民國刑法第339條
意圖為自己或第三人不法之所有，以詐術使人將本人或第三人之
物交付者，處5年以下有期徒刑、拘役或科或併科50萬元以下罰
金。
以前項方法得財產上不法之利益或使第三人得之者，亦同。
前二項之未遂犯罰之。
修正前中華民國刑法第339條
意圖為自己或第三人不法之所有，以詐術使人將本人或第三人之
物交付者，處5年以下有期徒刑、拘役或科或併科1千元以下罰金
。
以前項方法得財產上不法之利益或使第三人得之者，亦同。
前二項之未遂犯罰之。